臺灣高等法院民事判決  
109年度上易字第367號
上  訴  人  涂雪香  
訴訟代理人  黃達元律師
被 上訴 人  黃玉麗  
訴訟代理人  王志超律師
            莊瀅臻律師            
上列當事人間請求確認界址事件，上訴人對於中華民國108年12 
月18日臺灣士林地方法院108年度湖訴字第9號第一審判決提起上
訴，本院於109年12月30日言詞辯論終結，判決如下：
    主  文
原判決廢棄。
確定上訴人所有坐落新北市○○區○○段0000地號土地與被上訴人所
有坐落新北市○○區○○段0000地號土地之經界，為如附圖鑑定圖所
示G-I-J-H連接線。
第一、二審訴訟費用由被上訴人負擔二分之一，餘由上訴人負擔
。 
    事實及理由
壹、程序方面：
    按不變更訴訟標的，而補充或更正事實上或法律上之陳述者
    ，非為訴之變更或追加，民事訴訟法第256條定有明文。又
    按所謂因定不動產界線之訴訟，係指不動產之經界不明，或
    就經界有爭執，而求定其界線所在之訴訟而言，性質上屬於
    形成之訴。原告提起此訴訟時，祇須聲明請求法院定其界線
    之所在即可，無須主張特定之界線（最高法院103年度台簡
    上字第16號判決要旨參照）。是以當事人主張之界線，僅為
    攻擊防禦方法，縱使於訴訟中為界線之變更或追加，亦僅屬
    補充或更正事實上或法律上之陳述，而非訴之變更或追加。
    本件上訴人在原審請求確認上訴人所有坐落新北市○○區○○段
    0000地號（重測前為同區○○段○○小段7-2地號）土地（下稱
    上訴人土地）與被上訴人所有坐落同區○○段1247地號（重測
    前同區○○段○○小段8-16地號）土地（下稱被上訴人土地）之
    經界，為如原判決附圖鑑定圖（即內政部國土測繪中心【下
    稱國測中心】民國107年10月15日鑑定圖，下稱107年鑑定圖
    ，原審卷一第374頁）所示E、F連接線（下稱A線，原審卷二
    第346頁）。嗣於本院追加請求確認兩造土地之經界為如附
    圖所示之國測中心109年9月26日鑑定圖（下稱附圖，本院卷
    一第227頁）之IJ連線（下稱C線，本院卷二第6頁）。核屬
    不變更訴訟標的而補充事實上或法律上之陳述，非屬訴之追
    加，合先敘明。
貳、實體方面：
一、本件上訴人主張：伊為上訴人土地及其上新北市○○區○○段00
    0○號建物即門牌號碼新北市○○區○○○0巷0號房屋（下稱3號房
    屋）之所有權人，相鄰之被上訴人土地及其上同段276建號
    建物即門牌號碼同街0巷1號房屋（下稱1號房屋）為被上訴
    人所有。於106年間辦理地籍圖重測時，兩造對於土地指界
    不一，致生界址爭議，伊不服新北市汐止區不動產糾紛調處
    委員會調處結果（下稱系爭調處結果）而提起本訴。而兩造
    土地所在○○山莊社區位於山地，原地籍圖是根據日據舊地籍
    圖而來，存有誤差，該社區地方習慣係以擋牆屬地勢較高者
    分界，伊土地經測量高於被上訴人土地17公分，雖現況分戶
    牆之牆體由鑄鐵欄杆改為水泥，然圍牆之扶柱及下方基座自
    始不變，即以扶柱置於單側支撐圍牆，俾以保護地勢較高之
    上訴人土地結構，防止土地結構鬆動致圍牆傾倒，兩造土地
    應以分戶牆之左側外緣或圍牆中心線為經界線。爰求為命：
    先位聲明：兩造土地應以A線為經界線。備位聲明：兩造土
    地應以C線為經界線之判決。
二、被上訴人則以：兩造土地並無明顯高低落差，亦無相關測量
    法規範應以擋牆、高低差等為土地界線。又○○山莊社區之起
    造建商就二戶間之分戶牆之原始設計，係以共柱之中心線建
    置鋁製圍牆，故兩造土地應以共柱中心線即107年鑑定圖G、
    H連接線（下稱B線）為經界線，除與重測前地籍圖經界線重
    合外，上訴人土地面積因重測而增加1.75平方公尺，伊土地
    面積則因重測而減少3.13平方公尺，兩造面積增減之差異較
    小；倘以A線分界，上訴人土地之面積大幅增加4.16平方公
    尺、伊土地面積則大幅減少5.54平方公尺，顯然不利於伊，
    實非公允等語，資為抗辯。
三、原審判決確定（誤載為確認）兩造土地之經界為B線。上訴
    人不服，提起上訴，上訴聲明為：㈠原判決廢棄。㈡先位聲明
    ：確認兩造土地之經界為A線。㈢備位聲明：確認兩造土地之
    經界為C線。被上訴人答辯聲明：上訴駁回。
　　A、B、C線位置詳如〈照片一〉所示：
　　 
　　〈照片一〉 
四、兩造不爭執事項：（本院卷二第7頁）
  ㈠上訴人土地及3號房屋為上訴人所有，相鄰之被上訴人土地及
    1號房屋為被上訴人所有。106年地籍圖重測，上訴人土地登
    記面積為166平方公尺，被上訴人土地為261平方公尺，登記
    使用分區均為山坡地保育區，使用地類別為丙種建築用地等
    情，有兩造土地及建物登記第一類謄本、第二類登記謄本（
    原審卷一第14至20頁、本院卷二第101至102頁）在卷可稽。
  ㈡兩造之現況分戶牆寬度為11公分，柱子寬度為25公分；分戶
    牆之柱子為原始柱子，兩造或前手均未曾變更柱子位置。（
    上訴人稱柱子為「扶柱」，被上訴人則稱為「共柱」，本院
    逕以柱子稱之）
五、上訴人請求確定兩造土地之經界為A線或C線，為被上訴人所
    否認，並辯稱經界應為B線。茲就兩造之爭點及本院之判斷
    ，詳述如下：
　㈠按所謂因定不動產界線之訴訟，係指不動產之經界不明，或
    就經界有爭執，而求定其界線所在之訴訟而言，其性質屬於
    形成之訴。原告起訴時，祇須聲明請求定其界線之所在即可
    ，無須主張特定之界線。縱原告有主張一定之界線而不能證
    明，法院仍不能以此駁回其訴。亦即法院可不受兩造當事人
    主張之拘束，得本於調查之結果，定雙方不動產之經界（最
    高法院103年度台簡上字第16號判決要旨參照）。經查，光
    復後各地政事務所使用之地籍圖均為依日治時期測繪地籍原
    圖描繪裱裝而成。嗣經64年修正土地法增訂第46條之1至第4
    6條之3規定，全面辦理地籍圖重測作業，以更新地籍圖。○○
    山莊社區坐落土地係屬新北市政府105年10月24日公告106年
    汐止區地籍圖重測實施範圍等情，有新北市汐止地政事務所
    109年11月27日函文可參（本院卷第473至474頁）。106年間
    委由訴外人永璋測繪有限公司（下稱永璋公司）辦理地籍圖
    重測時，兩造對於土地指界不一，致生界址爭議，系爭調處
    結果係採被上訴人指界之柱子中心線即B線辦理地籍圖重測
    ，上訴人不服，提起本件訴訟，有新北市政府106年9月28日
    新北府地測字第10619242022號函送之調處紀錄及調處後面
    積參考表各1份，及新北市汐止區地籍圖重測地籍調查「界
    址標示補正」表、（續）表等在卷可參（原審卷一第21至23
    、360至369頁）。本件核屬定不動產經界之訴，上訴人雖分
    列先位聲明及備位聲明，然本院不受上訴人主張順序之拘束
    ，本於調查之結果，定兩造土地之經界。
　㈡再按重新實施地籍測量時，土地所有權人應於地政機關通知
    之限期內，自行設立界標，並到場指界。逾期不設立界標或
    到場指界者，得依左列順序逕行施測：一、鄰地界址。二、
    現使用人之指界。三、參照舊地籍圖。四、地方習慣。土地
    法第46之2條定有明文。次按參照舊地籍圖逕行施測者，應
    參照舊地籍圖及其他可靠資料所示之坵塊形狀及關係位置，
    實地指定界址，設立界標，予以測量，土地法第46條之1至
    第46條之3執行要點第6點亦有明定。相毗鄰兩土地，其具體
    界址何在，如有圖地相符之地籍圖，原則上得以之作為標準
    ；如地籍圖不精確，兩造當事人對界址各有主張時，亦非以
    當事人之指界位置為唯一之認定標準，法院應秉持公平之原
    則，依各土地之地圖（實測圖、分割圖、分筆圖）、經界標
    識之狀況（經界石、經界木、木樁、基石、埋炭等）、經界
    附近占有之沿革、訟爭土地之利用狀況、登記簿面積與各土
    地實測面積之差異等客觀基準以確定界址。經查，該地段舊
    地籍圖為日治時期以圖解法所測製，並無個別界址點座標，
    至其點位精度則適用地籍測量實施規則第75條、第76條之圖
    解法測繪規定，有國測中心109年11月17日測籍字第1091303
    155號函可參（本院卷一第449頁）；舊地籍圖之比例尺為1
    ：1200，並有71年地籍圖謄本在卷可查（原審卷一第329頁
    ）。而兩造之現況分戶牆寬度為11公分，柱子寬度為25公分
    ，柱子為原始柱子，並未變更柱子位置等事實，為兩造所不
    爭執（不爭執事項㈡），則如〈照片一〉所示，以柱子中心線
    之B線至分戶牆左側外緣之A線僅相距12.5公分（25÷2）。參
    照新北市政府地政局108年12月30日新北地測字第108242685
    1號函文所載：未辦地籍整理地區仍係以日據時期依據地籍
    原圖描繪裱裝而成之地籍副圖辦理地籍管理，該圖籍依地籍
    測量實施規則第135條、第136條規定，其最小線寬為0.1毫
    米，於實地寬度即為12公分，實地相距12.5公分之2條界線
    ，於比例尺為1/1,200之圖籍上，確實難以分辨等語（本院
    卷一第61頁）。可知，因舊地籍圖比例尺為1/1,200，地籍
    線於實地寬度為12公分，難逕以舊地籍圖之經界線分辨兩造
    土地經界線之實地位置，仍應綜合審酌經界附近占有之沿革
    、土地之利用狀況、登記簿面積與各土地實測面積之差異等
    客觀基準以確定界址。　
　㈢上訴人主張：○○社區山莊是建商蓋好後出售，不會造成越界
    建築。原始鑄鐵欄杆雖因材質易銹蝕而翻修為現況之水泥分
    戶牆，但下方基座仍為建商原設置之基座，因為分戶牆兩側
    各有兩造之水溝，故基座是自始不變。且其委託訴外人臺灣
    營建研究院（下稱營建院）作分戶牆之鋼筋探測，掃描結果
    為分戶牆牆壁、基座及水溝壁均為鋼筋混凝土造，無須修繕
    更換基座。若兩造土地是以柱子中心線分界，則原始欄杆會
    無基座可立，顯不合理，故兩造土地之經界線並非B線等語
    ，並以下方〈照片二〉、〈圖示〉，及營建院107年10月出具之
    鋼筋掃描檢測工作報告書（原審卷二第93至100頁）、社區
    其他住戶留存之原始欄杆照片（本院卷二第79頁）等為憑。
　　　
　　〈照片二〉
　　　
　 　
　 〈圖示〉　　　
　　被上訴人則稱原始圍牆為鋁製鋁網，是前前屋主為了安全考
    量將圍牆改為現況之分戶牆，原先牆之中心點即為柱子中心
    點，基座位置已改變云云。經查，被上訴人於原審自承分戶
    牆之牆基位置不變（原審卷二第188、524頁），於本院亦不
    爭執殘存基座及○○山莊社區其他仍保留原始設置之照片（本
    院卷二第116頁），並參照〈照片二〉所示分戶牆下方確有明
    顯之基座留存，與上方水泥牆並非一體成形，且分戶牆下方
    基座兩側之水溝蓋下方即為兩造各戶之水溝，水溝位置既不
    會改變，基座位置自然不變，故上訴人主張分戶牆下方基座
    位置並未改變，應堪採信，被上訴人於本院言詞辯論期日改
    稱基座位置不同云云，並不可採。審之建商所蓋原始基座位
    置並非以柱子為中心線向兩側設置，而是在靠被上訴人側之
    位置，如〈照片一〉所示，可知建商所蓋原始欄杆或鋁網並非
    以柱子中心線設置，即兩造土地之經界非以柱子中心線之B
    線為分界，否則原始欄杆或鋁網即無法設置在牆基上，而是
    裸露於基座外，如〈圖示〉右圖所示，顯不合理。而證人王榮
    德於本院證稱：○○山莊事實上是宏泰建設公司出錢所蓋，伊
    是宏泰建設公司業務部主管，負責銷售。登記程序是工務部
    在處理，成屋時有客人問說砌柱子是不是砌在中心線，再用
    鐵欄杆隔起來？伊有問過工務部，工務部說柱子砌在兩戶地
    籍的中心線。好幾戶問，伊不記得是哪一戶。伊是首購戶，
    大約78、79年搬進去○○山莊，沒有看過本件兩造的圍牆在施
    工，伊跟兩造不熟等語（本院卷一第212至214頁）。可知，
    證人王榮德在宏泰建設公司是負責銷售，並無參與建築工程
    或土地、建物登記程序，雖曾向工務部門詢問，但○○山莊多
    達上百戶，亦無法確認所詢標的戶為何戶，且未曾見聞兩造
    分戶牆之施工情形，故難以王榮德之上開證述認定兩造土地
    之經界線為柱子中心線。
　㈣經本院囑託國測中心就C線與舊地籍圖、地籍調查表、附近界
    址點座標等資料比對，國測中心於109年9月26日測籍字第10
    91560320號函送之鑑定書謂：圖示IJ紅色連接虛線（即C線
    ）為上訴人實地指界位置（圍牆中心不含柱子），圖示G、H
    亦為IJ紅色連接虛線延長與重測後地籍圖經界線之交點，與
    重測前地籍圖經界線位置相符等語，鑑定圖（即附圖）之面
    積分析表所載，依上訴人指界之G-I-J-H線為分界線計算面
    積，較之登記謄本之面積，上訴人土地面積增加1.75平方公
    尺，被上訴人土地面積減少3.13平方公尺等情（本院卷一第
    223至227頁），可知以C線為經界線，兩造面積增減之差異
    甚小。附圖與107年鑑定圖（原審卷一第374頁）相較，C線
    與B線地理上雖為不同分界線，然均與重測前地籍圖經界線
    位置相符，計算兩造面積之增減均相同。經國測中心109年1
    1月17日測籍字第1091303155號函復以：107年鑑定圖上所載
    bd藍色連接虛線（即被上訴人實地指界之B線）、109年9月2
    6日鑑定圖上所載I-J紅色連接虛線及GH黑色連接點線，係經
    實地測量及套繪地籍圖，並參照地籍測量實施規則規定之容
    許誤差後，綜合研判其位置均為重合，該經界之判認既經考
    量容許誤差後所為之決定，則再無容許誤差之適用等語（本
    院卷一第449至450頁）。並經證人劉永城技士到庭結證稱：
    兩造土地雖然是山坡地保育區，但為建地，所以適用地籍測
    量實施規則第73條第1款市地誤差，標準誤差2公分，最大誤
    差6公分。如果以山地誤差認定，最大誤差可達45公分，對
    所有權人權利影響太大。本件可允許誤差值是2至6公分。IJ
    連線與GH連線認定為同一條經界線原因是因為I點與GH連接
    線的垂距為4.5公分，J點與GH連接線重距為1.5公分，在地
    籍測量實施規則第73條第1款規定誤差範圍內，視為同一經
    界線。因本案舊地籍圖有數位化成果，鑑測前需利用繪圖儀
    繪製相同比例尺之膠片至地政事務所核對舊地籍圖無誤後，
    套繪於重測後之地籍圖，座標為套繪結果，所以計算面積依
    電腦計算為準等語（本院卷一第304至307頁）。可知，經實
    地測量及套繪地籍圖，並參照地籍測量實施規則規定之容許
    誤差後，認定C線與舊地籍圖上經界線為同一經界線。至於
    國測中心二次鑑定結果雖認定兩造土地經界線為GH連線即被
    上訴人所指之B線，然經本院綜合審酌兩造土地經界圍牆之
    基座位置、土地之利用狀況、登記謄本面積與各土地實測面
    積之差異等客觀基準，兩造土地之經界線並非柱子中心線即
    B線，應確定為C線，且附圖之G、H亦為C線延長與重測後地
    籍圖經界線之交點，已如前述，故兩造土地之經界線確定為
    附圖所示之G-I-J-H連接線。
　㈤上訴人雖主張：○○山莊社區地方習慣係以擋牆屬地勢較高者
    分界，其土地經永璋公司測量高於被上訴人土地18公分，應
    以高地下腳處即分戶牆外緣之A線為界云云，並提出國測中
    心102年9月版之自行研究報告、訴外人闕啟華「早期農地重
    劃地籍圖精度探討－以新竹縣為例」碩士論文（原審卷一第2
    4至26、74至79頁）、兩造現況照片、○○山莊其他相鄰住宅
    現況照片等為證（原審卷二第117至152、224至230頁、本院
    卷一第153至160、192至196頁），並引用永璋公司108年4月
    22日永璋108地測字第23號、108年6月14日永璋108地測字第
    37函為證（原審卷二第300至303、421頁）。然查，原審囑
    託國測中心測量結果，上訴人指界之ac紅色連接線即A線與
    重測前地籍圖之經界線不同，且計算面積與登記謄本之面積
    相較，上訴人土地面積增加4.16平方公尺，被上訴人土地面
    積減少5.54平方公尺，有107年鑑定書圖可查（原審卷一第3
    72至374頁），對兩造面積之增減較上述C線為計算之面積增
    減更大，已難採之。再者，永璋公司108年4月22日函文所附
    之○○山莊重測公告成果套合地形圖統計圖（原審卷一第303
    頁），係○○山莊社區其他地主（住戶）之重測結果，然每戶
    坐落位置及山坡地坡度均不相同，其他地主就土地重測結果
    是否無異議，或統計之結果為何，並不能作為本件認定之依
    據。且永璋公司108年6月14日函文稱：二筆地有多大高差是
    屬於同一平面或是分屬不同平面在現行法規中並無明確界定
    。「有擋牆或坎皆屬地勢高」係依○○山莊重測公告成果套合
    地形圖統計出之數據而言。並無法規依據等語（原審卷二第
    421頁）。而上訴人土地經國測中心測量高於被上訴人土地
    約17公分（本院卷一第226頁），並無法規界定非屬同一平
    面，亦難謂高低差懸殊。且相關測量法令並無擋牆之定義，
    亦無規範應以擋牆、扶柱、高低差等為土地界線之規定，有
    新北市政府108年6月21日新北府地測字第1081093694號函可
    查（原審卷二第416至418頁），自難以兩造土地之高程差作
    為土地界址之判斷依據。至於國測中心102年9月版之自行研
    究報告所載：「田地平坦者，以田埂中心為其界址；高低相
    差懸殊者，田埂屬於高地。旱地與旱地有顯明分耕界線者，
    以其中心為界；如高低相差懸殊者，以高地之下腳為界。」
    （原審卷一第24至26頁），係就田地或旱地等耕地之使用習
    慣，且究竟何謂高低相差懸殊，則未見依據。證人劉永城亦
    證稱：地籍測量實施規則針對高低坎並沒有特別規範與敘述
    ，土地法第46條之2第3、4款，係以行政機關測量人員在判
    斷經界線的經驗法則，經查並無相關規定及說明，所以沒有
    辦法認定多少公分才算高低坎等語（本院卷一第305頁）。
    另訴外人闕啟華碩士論文無法規範效力，且上訴人所引用之
    部分為水田與水田間之界址，有以田埂中心為界、有以高地
    所有，有以水溝中心為界，情況不一（原審卷一第74至78頁
    ），並無定論。故兩造土地高程差17公分並不影響本件經界
    線之劃分，上訴人以上開證據主張以分戶牆外緣即A線為經
    界線，均無可採。
六、綜上所述，兩造土地之經界線應確定為附圖所示之G-I-J-H
    連接線。原審認定兩造土地之經界為107年鑑定圖所示G、H
    連接線，尚有未洽。上訴意旨指摘原判決不當，求予廢棄改
    判，為有理由，應予准許。爰由本院予以廢棄改判，如主文
    第二項所示。
七、本件事證已臻明確，兩造其餘之攻擊或防禦方法及所用之證
    據，經本院斟酌後，認為均不足以影響本判決之結果，爰不
    逐一論列，附此敘明。
八、據上論結，本件上訴為有理由，依民事訴訟法第450條、第8
    0條之1，判決如主文。
中    華    民    國   110    年    1     月    13    日
                  民事第二庭
                        審判長法  官  陳容正
                              法  官  李昆曄
　　　　　　　　　　　　　　　法  官  紀文惠
正本係照原本作成。
不得上訴。
中　　華　　民　　國　　110 　年　　1 　　月　　13　　日
　　　　　　　　　　　　　
　　　　　　　　　　　　　　　書記官  李昱蓁